最高法院民事判決　　　　　　　　　　　　　　　八十六年度台上字第三二六七號
　　上　訴　人　甲 ○ ○
　　　　　　　　乙 ○ ○
　　　　　　　　賴 秀 琴
　　　　　　　　左賴玉妹
　　　　　　　　賴 瑞 蘭
　　　　　　　　賴 宏 忠
　　　　　　　　賴 靜 茹
　　右　一　人
　　法定代理人　黃 美 蘭
　　上　訴　人　賴 秀 鄉
　　　　　　　　楊 衍 忠
　　　　　　　　楊 衍 仁
　　　　　　　　楊 衍 孝
　　　　　　　　楊 衍 德
　　共　　　同
　　訴訟代理人　洪 耀 臨律師
　　被 上訴 人　丙 ○ ○
　　訴訟代理人　戴 永 達律師
右當事人間請求拆屋還地事件，上訴人對於中華民國八十六年一月二十七日台灣高等
法院高雄分院第二審判決（八十五年度上字第二九五號），提起上訴，本院判決如左
：
    主  文
原判決廢棄，發回台灣高等法院高雄分院。
    理  由
本件被上訴人主張：坐落屏東縣佳冬鄉○○○段三○號、建、面積○點一三二五公頃
土地（下稱系爭土地）為伊所有，現已亡故之賴丙丁無權占用如原判決附圖（下稱附
圖）所示Ａ、Ｂ部分土地建築房屋、豬舍，上訴人賴秀鄉無權占用如附圖所示Ｃ部分
土地建築豬舍。賴丙丁於民國七十九年三月五日去世，其繼承人即上訴人甲○○、乙
○○、賴秀琴、左賴玉妹、賴瑞蘭、賴宏忠、賴靜茹、楊衍忠、楊衍仁、楊衍孝、楊
衍德（以下簡稱甲○○等十一人），及上訴人賴秀鄉自應分別負責返還上開無權占有
之土地等情，爰依民法第七百六十七條規定，求為命甲○○等十一人將如附圖所示Ａ
、Ｂ部分，賴秀鄉將附圖所示Ｃ部分之地上物拆除，將土地交還與伊之判決。
上訴人則以：系爭土地如附圖所示Ａ、Ｂ部分之地上物係乙○○之曾祖父賴招生在日
據時期所建，非乙○○之父賴丙丁所有；如附圖所示Ｃ部分地上物則係賴秀鄉之祖父
賴春郎所建。乙○○之父賴丙丁自六十一年起即以地上權人之意思繼續占有系爭土地
，並未間斷，乙○○亦自七十五年起繼續占用系爭土地，合併計算占有期間已逾二十
年，則乙○○已時效取得地上權，並向屏東縣枋寮地政事務所申請地上權登記，已取
得對抗土地所有人之正當權源，並非無權占有等語，資為抗辯。
原審維持第一審所為上訴人敗訴判決，駁回其上訴，無非以：被上訴人主張系爭土地
為伊所有，賴秀鄉占有如附圖所示Ｃ部分面積○點○○二一四二公頃建築豬舍，賴秀
鄉以外之上訴人之被繼承人賴丙丁占用如附圖所示Ａ部分面積○點○一九五一二公頃
，Ｂ部分面積○點○○二一四二公頃土地建築房屋、豬舍，並由上訴人接續占用迄今
。上訴人雖抗辯Ａ、Ｂ部分地上物係乙○○之曾祖父賴招生在日據時期所建，Ｃ部分
地上物係賴秀鄉之祖父賴春郎所建，乙○○並就Ａ、Ｂ部分土地因時效取得地上權，
自非無權占有云云。惟查Ａ部分土地上係一樓磚造房屋，Ｂ、Ｃ部分土地上則係建造
豬舍，經第一審現場查明均係近年之建築，並非乙○○之曾祖父賴招生或賴秀鄉之祖
父賴春郎所建，至為明灼。次按因時效取得地上權者，須以行使地上權之意思占有他
人之土地而有建築物始足當之，僅占有土地建有房屋，非必係以行使地上權之意思占
有，尚不得因時效期間之經過而取得地上權。查乙○○向枋寮地政事務所申請地上權
時效取得登記，其聲請地上權登記理由書內載稱「以『所有』之意思和平繼續占有系
爭土地。」等語；於第一審勘驗現場時，亦陳稱「本件系爭土地，日據時代係祭祀公
業賴得永所有，伊係賴姓同宗為派下員，當然有使用系爭土地之權利，系爭土地應屬
於我們的」云云，自難認上訴人係以行使地上權之意思而占有系爭土地。上訴人占用
系爭土地，既無正當權源，則被上訴人訴請甲○○等十一人將附圖所示Ａ、Ｂ部分、
賴秀鄉將附圖所示Ｃ部分土地上之地上物拆除，返還土地，應予准許等詞，為其判斷
之基礎。
惟按拆屋還地之訴，應以對房屋有處分權能之人為被告。又依民法第一千一百五十一
條規定，繼承人有數人時，在分割遺產前，各繼承人對於遺產全部為公同共有。如請
求對公同共有之遺產為處分，其訴訟標的，對於繼承人全體，必須合一確定，倘未列
繼承人全體為當事人，其為當事人之適格即有欠缺。本件附圖Ａ、Ｂ、Ｃ部分土地之
地上物，縱令如原審所認定並非乙○○之曾祖父賴招生或賴秀鄉之祖父賴春郎所建，
惟究否係上訴人所建﹖上訴人有無處分權﹖即令係乙○○之父及賴秀鄉之父所建，則
其死亡後，其繼承人除上訴人外，是否尚有其他繼承人﹖有無為遺產之分割﹖上訴人
對該地上物有無處分權能﹖既與上訴人之當事人適格所關至切，自不得恝置不論。原
審未遑詳為調查審認，徒以上開情詞，為上訴人敗訴判決，自嫌速斷。上訴論旨，執
以指摘原判決不當，求予廢棄，非無理由。
據上論結，本件上訴為有理由。依民事訴訟法第四百七十七條第一項、第四百七十八
條第一項，判決如主文。
中      華      民      國    八十六    年      十      月    二十四    日
                              最高法院民事第五庭
                                  審判長法官  吳  啟  賓
                                        法官  洪  根  樹
                                        法官  謝  正  勝
                                        法官  劉  福  來
                                        法官  黃  熙  嫣
      右正本證明與原本無異
                                              書  記  官
中      華      民      國    八十六    年     十一     月      八      日
